【裁判字號】    96,訴,8263
【裁判日期】    970618
【裁判案由】    給付價金
【裁判全文】
臺灣臺北地方法院民事判決              96年度訴字第8263號
原      告  乙○○
訴訟代理人  吳純怡律師
被      告  甲  ○
訴訟代理人  許麗紅律師
上列當事人間給付價金事件，本院於中華民國97年5 月28日言詞
辯論終結，判決如下：
    主  文
原告之訴及假執行之聲請均駁回。
訴訟費用由原告負擔。
    事實及理由
一、原告主張：
  （一）兩造曾於民國94年2月就坐落於臺北市○○區○○街76
        巷2弄11號4樓之房地（地號：臺北市○○區○○段227
        及227之1，下稱系爭房地）達成買賣協議（下稱系爭買
        賣契約），買賣價金為新臺幣（下同）585萬元，並委
        託位於臺北市○○路○段11巷11號2樓之莊代書事務所辦
        理系爭房地所有權移轉登記。詎料，被告於完成系爭房
        地所有權移轉登記後，拒不給付買賣價金，爰依民法第
        367條及第229條第1項之規定，請求被告給付價金及法
        定遲延利息。
  （二）對被告抗辯之陳述：
        由原告所提匯款資料可證88年間系爭房地以買賣為由移
        轉所有權（下稱第一次買賣），係因原告於第一次買賣
        前後所出借或為被告代墊款項，後因原告不願繼續負擔
        被告欠款而拒絕墊付相關款項後，被告為免資金週轉不
        靈，致遭債權人（銀行）查封等情，始提議將系爭房地
        轉讓原告，由原告清償房貸餘款，並將印鑑證明及授權
        書交付原告辦理系爭房地所有權移轉登記，絕非如被告
        所稱私自竊取被告印鑑等相關文件，擅將移轉登記云云
        ，且由證人即辦理系爭房地移轉登記之代書莊統賢於臺
        灣臺北地方法院檢察署以96年度偵字第23921號案件中
        證述兩造辦理第一次買賣之房地所有權移轉登記前，曾
        致電向被告確認轉讓一事，可知被告所辯不實。又原告
        於94年初因有意出賣系爭房地而要求被告遷出系爭房屋
        ，經被告多次勸說，原告始於94年2月同意將系爭房地
        出賣予被告，並達成買賣協議，原告因身體不適且法律
        常識不足，直至96年2月1日原告親向被告催討系爭房地
        買賣價金，遭被告動手毆傷，始獲鈞院刑事庭法官當庭
        諭知原告就系爭房地糾紛應儘快尋求民事訴訟途徑解決
        ，是原告提出系爭買賣契約書作為雙方已有買賣合意之
        證明，被告若欲主張該契約乃通謀虛偽之意思表示，即
        應提出具體事證。至於原告對被告所提詐欺告訴雖經檢
        察官以「罪證不足」為由作成不起訴處分，但業經原告
        提出再議而未確定，而被告所引證人莊統賢於偵查中之
        證述，係因證人莊統賢不知兩造間係基於買賣關係而移
        轉，且原告腦部開刀並無危險，況系爭房地移轉兩造之
        子，何需先行移轉予被告，是應不足採。另由第一次買
        賣契約上所載總價款為374萬2600元，在被告未提出相
        關證據說明兩造就第一次買賣價金另有約定情況下，原
        告於第一次買賣前後所出借或為被告代墊款項至少已達
        561萬9441元，原告就第一次買賣付款義務已履行，被
        告對原告並無任何價金債權存在等語。
    並聲明：（一）被告應給付原告585萬元及自起訴狀繕本送
    達翌日起至清償日止按年息百分之5計算之利息；（二）原
    告願供擔保請准宣告假執行。
二、被告則以：
    第一次買賣係因原告私自竊取被告印鑑等相關文件，將被告
    所有系爭房地移轉登記於原告，此由該次移轉登記所附印鑑
    證明申請書上並無被告親筆簽名，此與原告所稱「甲○自己
    親筆簽立」不符，且委託書上筆跡均出自原告之手可知。被
    告發現後遂與原告達成協議，以訂定系爭買賣契約方式，將
    系爭房地移轉登記予被告，此由系爭買賣契約早於94年2 月
    間訂定，然被告並未給付簽約定金，被告亦未有以存證信函
    或其他方式催討，同年3月間，被告全部價金均未給付，此
    時原告卻仍配合辦理不動產所有權移轉登記，遲至96年8 月
    始提起本件訴訟請求可見系爭買賣契約為通謀虛偽意思表示
    無疑，依民法第87條第1 項之規定，系爭買賣契約及不動產
    所有權之移轉登記行為均屬無效，且系爭房地第一次買賣係
    由原告竊取被告相關文件所致，則被告自始至終均為真正所
    有權人，原告欲依據民法第367 條之規定請求給付買賣價金
    應無理由。況原告就本件訴訟相關事實所提詐欺告訴，業經
    臺灣臺北地方法院檢察署以96年度偵字第23921 號為不起訴
    處分，且經證人莊統賢於偵查中證述第一次買賣房地移轉係
    為過戶兩造之子，系爭買賣房地移轉係原告腦部開刀怕有意
    外而過戶予被告等語。退步言之，倘鈞院認定第一次買賣與
    系爭買賣契約均屬有效，惟由原告所提匯款憑證不足證明被
    告有借款、同意系爭房地過戶及第一次買賣係以欠款抵償買
    賣價金，原告就此應先負舉證之責，且縱認被告有向原告借
    款，原告對被告借款債權數額根本不足抵償系爭房地價值，
    故被告可以對原告第一次買賣價金債權466萬1895元主張抵
    銷，原告至多僅能向被告主張118萬8105元等語資為抗辯。
    並聲明：（一）原告之訴駁回；（二）如受不利益判決，願
    供擔保，請准免予假執行。
三、查原告主張兩造曾於94年2月就系爭房地訂有系爭買賣契約
    ，買賣價金載為585萬元，並委託位於臺北市○○路○段11巷
    11號2樓之莊代書事務所莊統賢辦理系爭房地所有權移轉登
    記之事實，有系爭買賣契約影本2紙、系爭房地之土地登記
    謄本影本、臺北市建成地政事務所96年11月22日北市建地三
    字第09631658100號函及所附登記申請書等在卷可稽，且為
    被告所不爭執，自堪信原告此部分之主張為真實。
四、原告主張被告於完成系爭房地所有權移轉登記後，拒不給付
    買賣價金等情，則為被告所否認，並以前揭情詞置辯，是本
    件兩造主要爭點厥為：兩造就系爭買賣契約是否有買賣合意
    存在？茲說明如下：
  （一）按當事人主張有利於己之事實者，就其事實有舉證之責
        任，民事訴訟法第277條定有明文，而民事訴訟如係由
        原告主張權利者，應先由原告負舉證之責，若原告先不
        能舉證，以證實自己主張之事實為真實，則被告就其抗
        辯事實即令不能舉證，或其所舉證據尚有疵累，亦應駁
        回原告之請求，最高法院著有17年上字第917號判例意
        旨可資參照。又給付價金請求權，以兩造間有買賣契約
        為其要件之一，而買賣契約之成立除當事人就標的物及
        其價金互相同意外，尚需雙方主觀上均有締結買賣契約
        之意思始足當之，故主張此項請求權成立之原告，應就
        兩造間有締結買賣契約之意思之事實，負舉證責任。經
        查，系爭買賣契約及第一次買賣契約係由兩造委託證人
        莊統賢辦理系爭房地移轉登記之事實，業據證人莊統賢
        到庭證述屬實，為兩造所不爭執，且有臺北市建成地政
        事務所96年11月22日北市建地三字第09631658100號函
        及附件登記申請書在卷可憑，是關於兩造就系爭房地移
        轉登記事宜，證人莊統賢應知之甚詳。而系爭房地第一
        次買賣目的係為移轉予兩造之子，系爭買賣契約則因原
        告將進行腦部手術而委託證人莊統賢辦理登記之事實，
        業據證人莊統賢到庭證述：系爭房地之第一次買賣及系
        爭買賣均受兩造委託辦理移轉登記，第一次買賣時，兩
        造有簽訂協議書，內容為兩造之子當時在當兵，於其子
        退伍後，兩造欲將系爭房地過戶兩造之子，並無明確記
        載特定時間及由何人過戶其子，該次係由被告過戶予原
        告；系爭買賣契約伊未見過，該次係由先來找伊，告知
        伊因原告腦部開刀，怕有意外，因而將系爭房地過戶予
        被告等語（見本院97年4月2日言詞辯論筆錄第2頁至第4
        頁）明確。又系爭買賣契約付款方式中第一期簽約款
        125 萬元於簽訂本契約同時支付之，第二期備證款100
        萬元於94年2月20日雙方備齊一切過戶文件資料及用印
        同時支付之，第三期完稅款100萬元於土地增值稅、契
        稅核下，接獲代理人或賣方通知時起5日內之付之，雙
        方並應同時繳清稅款之事實，有原告所提系爭買賣契約
        書第2條在卷足稽。復參諸系爭房地買賣公契簽訂日期
        為94 年3月4日、系爭土地增值稅於94年3月10日核發免
        稅證明、於94年3月29日申請系爭房地土地移轉登記之
        事實，亦有臺北市建成地政事務所96年11月22日北市建
        地三字第09631658100號函及所附登記申請書等在卷可
        參。
        再以原告對於未如系爭買賣契約上所載付款方式收受款
        項並不爭執等情觀之，足認系爭買賣契約之簽訂並非基
        於買賣合意而簽立者，應堪認定。故依前開說明，實難
        認原告就兩造間有買賣合意存在之事實已盡舉證之責。
  （二）原告雖提出部分系爭買賣契約影本2 紙主張兩造已有買
        賣合意云云。惟查，兩造間相識已久，同財共居並育有
        一子，關係非淺，參以原告對於未如系爭買賣契約上所
        載付款方式收受款項，卻仍移轉系爭房地所有權，且證
        人莊統賢於臺灣臺北地方法院檢察署以96年度偵字第
        23921號案件中亦證述：伊與告訴人及被告認識有十年
        ，是先認識乙○○，因為要辦過戶找被告簽名才認識被
        告，渠等沒有婚姻關係，但有同居生小孩，第一次過戶
        （88年）是將系爭房地由被告過戶給告訴人，用意是要
        過戶給小孩，因小孩沒有成年，所以有寫協議書等小孩
        成年後，再由告訴人過戶給小孩，94年是因告訴人腦部
        要開刀，怕有意外，所以就再把房屋過戶給被告，是告
        訴人主動找伊說要過戶給被告的，並詢問辦理過戶及稅
        費問題，告訴人只說因為開刀急著辦這件事，沒有說到
        二人之間是買賣等語（見臺灣臺北地方法院檢察署96
        年度偵字第23921號不起訴處分書第2頁），核與證人莊
        統賢於本院審理時之證述相符，是顯難以原告提出部分
        系爭買賣契約影本2紙，即遽認兩造間就系爭房地確有
        買賣合意。又原告雖主張原告因身體不適且法律常識不
        足而遲至96年7月13日始提起本件訴訟，及證人莊統賢
        不知兩造間係基於買賣關係而移轉，且原告腦部開刀並
        無危險，況系爭房地移轉兩造之子，何需先行移轉予被
        告，應不足採云云。惟查，證人莊統賢先後二次受原告
        主動委託辦理系爭房地所有權移轉登記過戶，其於偵審
        中之證述真實性應屬無疑。反觀兩造就系爭房地第一次
        買賣及系爭買賣契約簽訂之原因及過程，不惟差距甚大
        ，且原告既自承腦部開刀並無危險，及96年2月1日遭被
        告動手毆傷，至96年7月13日始提出本件訴訟，期間原
        告未能提出有向被告催討價金等情觀之，是兩造間就系
        爭房地有無系爭買賣契約合意之存在，自非無疑。
  （三）從而，原告就兩造間有締結買賣契約之意思之事實，未
        盡舉證之責，揆諸前開判例意旨及說明，應駁回原告之
        請求。
五、綜上所述，原告之訴為無理由，均應予以駁回。又原告受敗
    訴判決，其假執行之聲請即失所依據，自應併予駁回之。
六、本件事證已明，兩造其餘攻擊防禦方法及所提之證據，核與
    判決結果無影響，毋庸再予一一論述，附此敘明。
七、訴訟費用負擔：民事訴訟法第78條。
中    華    民    國    97    年    6     月    18    日
                  民事第一庭    法  官  朱漢寶
以上正本係照原本作成。
如對本判決上訴，須於判決送達後20日內向本院提出上訴狀。
中    華    民    國    97    年    6     月    18    日
                                書記官  陳彥樺


司法院資訊處製作；財團法人民間司法改革基金會備份。
